【裁判字號】    94,上,126
【裁判日期】    950621
【裁判案由】    清償債務
【裁判全文】
臺灣高等法院高雄分院民事判決           94年度上字第126號
上  訴  人  丙○○
                        號
訴訟代理人  徐豐益律師
被  上訴人  甲○○
被  上訴人  乙○○
共      同
訴訟代理人  李文禎律師
            黃如流律師
            黃小舫律師
上列當事人間因清償債務事件，上訴人對於中華民國94年6 月30
日臺灣高雄地方法院94年度訴字第503 號第一審判決，本院於95
年6月7日辯論終結，判決如下：
    主  文
上訴駁回。
第二審訴訟費用由上訴人負擔。
    事實及理由
一、上訴人起訴主張：訴外人王為明於民國（下同）82年9 月間
    ，陸續向伊借款新台幣（下同）1,627,100 元，雙方約定以
    每日萬分之6 計算利息，王為明則於核算利息後，連同利息
    簽發如附表所示，面額合計1,670,000 元之支票4 紙交付上
    訴人，並以該4 紙支票之票載發票日做為還款期日。詎伊於
    如附表編號1 、2 、4 號支票屆期後提示均因存款不足而退
    票，且王為明均未清償任何借款。嗣王為明於88年間死亡，
    被上訴人為王為明之繼承人，復未拋棄或為限定繼承，自應
    就前揭借款負連帶清償責任。爰依消費借貸及繼承之法律關
    係，請求被上訴人應連帶給付1,670,000 元，及自89年3 月
    17日起至清償日止，按週年利率5 ％計算之利息，並聲明願
    供擔保，請准宣告假執行。
二、被上訴人則以：被上訴人對於上訴人主張其交付1,500,000
    元予王為明，王為明並簽發如附表所示支票予上訴人等節雖
    不爭執，惟上訴人是否確有另外交付127,100 元予王為明，
    及其是否確因借貸關係方交付金錢予王為明，上訴人均未舉
    證以實其說，被上訴人自無返還之義務等語，資為抗辯。
三、原審為上訴人敗訴之判決，上訴人不服，提起上訴，請求：
    (一)原判決廢棄。(二)被上訴人應連帶給付上訴人1,670,000 元
    ，及自89年4 月27日起至清償日止，按年息百分之5 計算之
    利息。(三)願供擔保，請准宣告假執行。被上訴人則請求駁回
    上訴，如受不利判決，願供擔保，請准宣告免為假執行。
四、兩造不爭執之事實：
  (一)上訴人於82年9 月24日、25日、27日，各以款轉帳各50萬
    元即共計1,500,000元予王為明。
  (二)上訴人執有王為明所簽發，如附表所示，面額合計1,670,00
    0 元之支票4紙。
  (三)被上訴人為王為明之繼承人（按：係王為明之父母）。
五、本院判斷：
  (一)關於上訴人請求給付1,500,000 元本息部分（即附表編號1.
    3.4.支票部分）：
    1.按當事人主張有金錢借貸關係存在，須就其發生所須具備
      之要件即金錢之交付及借貸意思表示互相一致，負舉證之
      責任，若僅證明有金錢之交付，未證明借貸意思表示互相
      一致者，尚不能認為有金錢借貸關係。又支票為無因及流
      通證券，非可當然代替借據，難謂支票之執有人與支票之
      發票人定有借貸之關係，故簽發支票交付他人提領尚不足
      以證明與他人訂立借貸契約，貸款予他人而成立借貸關係
      ，是基於消費借貸關係而請求，自應就借款之事實負舉證
      責任（最高法院81年度台上字第2372號、86年度台上字第
      2031號裁判要旨參照）。
    2.上訴人於82年9 月間共支150 萬元予王為明，且執有王
      為明簽發如附表所示編號1.3.4.號支票（原審卷第34至36
      頁），固為被上訴人所不爭執，惟否認王為明與上訴人間
      有借貸關係存在。按款予他人之原因有多端，有為清償
      、為贈與、為寄託、為借貸等等，不一而足。查上訴人起
      訴時主張王為明在82年間陸續簽發3 張支票向其借貸117
      萬元（即附表所示編號1.2.4.支票），嗣於言詞辯論時改
      稱借貸金額為167 萬元，並主張該17萬元為現金交付（原
      審卷第25、26頁），復又改稱該17萬元支票是付利息用（
      原審卷第26頁），再又主張附表所示編號2 號支票，其中
      42,900元為150 萬元借款之利息，另127,100 元為借款。
      （原審卷第55、56頁）矧衡諸常情，欲提起訴訟者，對帳
      目之脈絡，例會整理清楚，始而為之，然上訴人前後主張
      不一，顯係拼湊事實，且如上訴人主張42,900元為150 萬
      元之利息及算至如附表所示編號1.3.4.支票之發票日止，
      則上訴人所主張之127,100 元借款，何以未一併計算？上
      訴人主張該150 萬元王為明付有利息，委無足採。
    3.上訴人之前配偶丁○○證稱王為明簽發3 張面額各為500,
      000 元之支票，向上訴人借貸1,500,000 元。惟丁○○亦
      稱，王為明借款之事實，係上訴人於借款前後告訴伊的，
      借款時伊並不在場（本院卷第40頁）。丁○○之所證係傳
      聞自上訴人本人，並非丁○○親身經歷，目睹之事實，
      上訴人主張之事實，於原審經被上訴人予以否認後，在原
      審始終未提到有證人之情，並稱已無其他舉證（原審卷68
      頁），然至本院陳稱丁○○可證明借貸之事，顯屬臨訟
      虛妄之詞，自不足以證明王為明與上訴人間有系爭消費借
      貸之事實。再上訴人主張之借款期限屆至後，遲未向王為
      明請求返還借款，迨王為明於88年間死亡後，又相隔6 年
      始向被上訴人起訴請求返借款，與一般借款予他人，大多
      於借款期限屆至後積極向借款人請求返還借款之情有違。
      雖上訴人執有王為明簽發如附表編號1.3.4.號支票，但支
      票為無因證券，無法證明雙方有金錢借貸之合意，而有借
      貸關係之存在，上訴人請求被上訴人給付該150 萬元借款
      為無理由。
  (二)關於上訴人請求給付17萬元本息部分（即附表編號2 支票部
    分）：
    被上訴人否認王為明有欠上訴人17萬元之事實，上訴人先則
    稱該17萬元係現金交給王為明，嗣改稱17萬元支票是王為明
    付利息用，再又改稱該支票面額中42,900元係150 萬元借款
    之利息，另127,100 元為借款等語，已如前述，前後主張不
    一，自難採信。雖上訴人執有王為明簽發該17萬元支票，惟
    支票僅為支付工具，簽發支票予他人之原因實有多端，並不
    能因此即認簽發支票之人確有向執票人收受金錢，上訴人無
    法證明有交付17萬元借予王為明之事實，其請求被上訴人給
    付17萬元借款為無理由。
六、綜上所述，上訴人依消費借貸及繼承之法律關係，請求被上
    訴人連帶給付1,670,000 元，及自89年3 月17日起至清償日
    止，按週年利率5%計算之利息，為無理由，原審為上訴人敗
    訴之判決，核無違誤，上訴意旨求予廢棄為無理由，應予駁
    回。
據上論結，本件上訴為無理由，依民事訴訟法第449 條第1 項、
第78條，判決如主文。
中    華    民    國    95    年    6     月    21    日
                            民事第六庭
                                審判長法官   許明進
                                法      官   謝肅珍
                                法      官   張明振
以上正本證明與原本無異。
如對本判決上訴，須於判決送達後20日內向本院提出上訴狀，其
未表明上訴理由者，應於上訴後20日內向本院提出上訴理由書（
均須按他造當事人之人數附繕本）。上訴時應提出委任律師或具
有律師資格之人之委任狀，並依附註條文規定辦理。
中    華    民    國    95    年    6     月    22    日
                                書  記  官   彭筱瑗
附註：
民事訴訟法第466條之1：
對於第二審判決上訴，上訴人應委任律師為訴訟代理人，但上訴
人或其法定代理人具有律師資格者，不在此限。
上訴人之配偶、3 親等內之血親、2 親等內之姻親，或上訴人為
法人、中央或地方機關時，其所屬專任人員具有律師資格並經法
院認為適當者，亦得為第三審訴訟代理人。第1 項但書及第2 項
情形，應於提起上訴或委任時釋明之。
附表：
┌──┬──────┬─────┬────┬──────┐
│編號│發   票   日│ 票面金額 │票據號碼│付   款   人│
├──┼──────┼─────┼────┼──────┤
│1   │82年11月8日 │ 500,000元│ 523503 │高雄市第五信│
│    │            │          │        │用合作社    │
├──┼──────┼─────┼────┼──────┤
│2   │82年11月10日│ 170,000元│522522（│同上        │
│    │            │          │原判決誤│            │
│    │            │          │繕為5225│            │
│    │            │          │02）    │            │
├──┼──────┼─────┼────┼──────┤
│3   │82年11月13日│ 500,000元│ 523506 │同上        │
├──┼──────┼─────┼────┼──────┤
│4   │82年11月15日│ 500,000元│ 523507 │同上        │
└──┴──────┴─────┴────┴──────┘
                                                     A


司法院資訊處製作；財團法人民間司法改革基金會備份。
